最高法院民事判決　　　　　　　　　　　　　　　八十八年度台上字第一九二八號
　　上　訴　人　甲○○
　　訴訟代理人　劉佳田律師
　　被 上訴 人　乙○○
右當事人間請求履行契約事件，上訴人對於中華民國八十七年七月二十日台灣高等法
院台中分院第二審判決（八十六年度重上字第三四號），提起上訴，本院判決如左：
    主  文
上訴駁回。
第三審訴訟費用由上訴人負擔。
    理  由
本件上訴人主張：伊於民國八十五年七月十二日，將所有坐落台中縣豐原市○○○段
四四號建地面積○點一四五五公頃之應有部分三○分之四，及上開土地如第一審判決
附圖（下稱附圖）所示乙部分面積○點○五四六公頃之土地使用權利，及該部分地上
建物即門牌台中縣豐原市○○路六八巷二一○弄二號面積一八○點八平方公尺之一層
鋼架房屋一棟，及同上門牌面積九○點五平方公尺之一層土造房屋一棟，以新台幣（
下同）七百萬元售予被上訴人，被上訴人簽發並交付三十萬元之支票一紙作為定金。
詎上開定金支票屆期經提示不獲支付，經發函催告被上訴人依約履行及支付價金，未
獲置理等情。爰依買賣契約之法律關係，求為命被上訴人應於伊將系爭房地所有權移
轉登記於被上訴人之同時，給付七百萬元；另給付違約金三十萬元及依法定利率計付
遲延利息之判決。
被上訴人則以：本件買賣標的物為：甲、土地部分：坐落豐原市○○○段四四號面積
○點一四五五公頃、應有部分三○分之四。乙、建物部分：門牌號碼豐原市○○路六
八巷二一○弄二號鋼鐵造一樓面積一八○點八平方公尺、二樓面積九○點五平方公尺
土造平房及空地乙戶。丙、另由上訴人向法院標購地上權利面積使用坪數○點○五四
六公頃亦一併移轉予伊。然實際上坐落於上開四四號土地上之建物並無鋼鐵造一樓面
積一八○點八平方公尺之建物，而係土造房屋，且亦無同址二樓面積九○點五平方公
尺之土造平房及向法院標購面積○點○五四六公頃之地上權利，是本件契約書所指上
述建物及地上權利根本不存在，是兩造就買賣標的物，實未達成合意，故契約尚未成
立。又本件契約書所指之建物及地上權利並不存在，顯係以不能之給付為契約之標的
，依民法第二百四十七條第一項之規定，契約應屬無效。另上訴人於簽立系爭不動產
買賣契約時，曾保證有地上權利使用五四六平方公尺之出售。但上訴人就系爭土地地
上權利使用範圍並無五四六平方公尺，故上訴人以保證書保證其對系爭土地有五四六
平方公尺使用權，足使伊陷於錯誤而為應買之意思表示，伊得以撤銷其錯誤之意思表
示。故伊得依民法第三百四十九條、第三百五十三條、第二百五十八條、第二百五十
九條、第二百六十條等規定解除契約，並以八十七年五月十九日辯論意旨狀之送達，
向上訴人為解除系爭買賣契約之意思表示，兩造間之買賣契約既屬無效，並有錯誤及
得撤銷之情形，且向上訴人為撤銷及解除契約之意思表示，上訴人依據無效或業已解
除之契約或業已撤銷錯誤意思表示之契約主張履行契約，為無理由等語。資為抗辯。
原審依調查證據為辯論之結果，以：上訴人就主張之前揭事實，固據提出不動產買賣
契約書影本、支票及退票理由單、存證信函影本、土地登記簿謄本、他項權利位置圖
附卷可稽。惟查，臺灣臺中地方法院（下稱執行法院）八十一年民執十二字第七三九
五號清償債務強制執行事件，上訴人於八十年十一月二十五日以一百零六萬五千元標
得坐落台中縣豐原市○○○段四四號建地面積○點一四五五公頃、應有部分三○分之
四土地及坐落同右段四四號、四五號土地上之建物即豐原市○○路六八巷二一○弄二
號鐵皮造、土造面積地面層Ａ棟一三四點一○平方公尺、壹層Ｂ棟二三四平方公尺、
Ｃ棟二九點五八平方公尺、Ｄ棟一六五點六八平方公尺、Ｅ棟一八○點八○平方公尺
，共計七四四點一六平方公尺全部；其後執行法院查明其中Ａ、Ｂ、Ｃ棟建物及Ｄ棟
建物中之Ｄ１部分建物，並非原債務人所有，拍賣程序有瑕疵，經徵得債權人、債務
人及拍定人（即上訴人）之同意，將上述有瑕疵部分建物之拍賣程序予以撤銷，並發
還該部分之價金四十八萬九千二百七十九元與上訴人。是上訴人因拍賣程序而取得所
有權之範圍僅為，坐落台中縣豐原市○○○段四四號建地面積○點一四五五公頃、應
有部分三○分之四土地及坐落同右段四四號、四五號土地上之建物即豐原市○○路六
八巷二一○弄二號Ｄ２棟面積九○點五平方公尺土造一層房屋及Ｅ棟面積一八○點八
平方公尺鐵架造房屋而已，業經調取執行卷宗查明屬實。上訴人因參與執行法院拍賣
程序取得之權利既僅限於如上述之不動產，並無契約書所載之上訴人由法院標購地上
權利面積○點○五四六公頃。上訴人竟於訂立系爭契約時，以之為買賣標的物，將之
一併售與被上訴人，顯係以不能之給付為契約之標的；而上訴人迄未舉證證明本件買
賣契約上開不能之情形可以除去，及當事人訂約時並預期於不能之情形除去後為給付
之情事，按諸民法第二百四十六條第一項之規定，本件買賣契約（就地上權利面積○
點○五四六公頃部分）應屬無效。次查，被上訴人陳稱：「當時仲介是說地可以整理
，我打算把房子拆掉，空地重新整理，全部使用」、「我買系爭房地，當初係買受以
後，想將房子打掉，重新改建」、「買受當初的意思，是上訴人對買賣標的物，須全
部有權處分，即有出售權，被上訴人才願意購買，如果有一部分無出售的權源，被上
訴人就不願買受，因為無法整體使用」；系爭買賣契約上開三項標的物，係基於同一
買賣契約而訂立，上訴人亦自承，買賣契約所載之向法院標購之地上權利，係指土造
房屋及鋼架造房屋之間之空地，且係以同一買賣契約書，全部同時出售與被上訴人，
買賣價金七百萬元係合併計算，並未分別計算各標的物之價金。足見本件買賣標的物
不可分，而買賣標的物中有關「上訴人向法院標購之地上權利」部分，並無該標的物
存在，該部分之買賣為無效，已如上述，則依同法第二百四十七條第二項前段規定之
反面意旨，系爭買賣契約應認為全部無效。從而，上訴人依據無效之買賣契約，請求
被上訴人應依約於上訴人將系爭房地所有權移轉登記於被上訴人之同時，將買賣價金
七百萬元給付上訴人，另給付違約金三十萬元及依法定利率計付遲延利息之判決，即
屬無據。雖第一審法院八十二年易字第八六一五號李佑年竊佔刑事案件，判李佑年竊
佔罪處有期徒刑五月，緩刑二年。然該判決事實欄僅謂：「李佑年……意圖為自己不
法之利益，將因點交而移至屋外之家具沙發、桌椅、洗衣機、彈簧床等物，移置屋內
，將該房屋竊佔」，由該刑事判決事實欄所載，刑事法院僅認定李佑年竊佔系爭土地
上之房屋，並未認定李佑年竊佔系爭上開買賣Ｄ２棟與Ｅ棟房屋間之庭院，殊難依該
刑事判決，遽予推定上訴人就系爭土地之庭院有占有使用權。為其心證之所由得，並
說明兩造其餘之攻擊防禦方法，不予審酌之理由，因而將第一審所為上訴人勝訴之判
決廢棄，改判駁回其訴，經核於法並無違誤。上訴論旨，猶就原審取捨證據、認定事
實及解釋契約之職權行使，指摘原判決不當，求予廢棄，非有理由。
據上論結，本件上訴為無理由，依民事訴訟法第四百八十一條、第四百四十九條第一
項、第七十八條，判決如主文。
中      華      民      國    八十八    年      八      月    二十七    日
                              最高法院民事第三庭
                                  審判長法官  范  秉  閣
                                        法官  朱  建  男
                                        法官  曾  煌  圳
                                        法官  許  澍  林
                                        法官  鄭  玉  山
      右正本證明與原本無異
                                              書  記  官
中      華      民      國    八十八    年      九      月     十四     日
